【裁判字號】    99,非抗,175
【裁判日期】    991230
【裁判案由】    拍賣抵押物
【裁判全文】
臺灣高等法院民事裁定                 99年度非抗字第175號
再抗告人    陳世賢
代  理  人  李志聖律師
抗告人因與相對人蘇明宏間拍賣抵押物事件，對於中華民國99年
10月29日臺灣士林地方法院99年度抗字第22號所為裁定提起抗告
，本院裁定如下：
    主  文
再抗告駁回。
再抗告程序費用由再抗告人負擔。
    理  由
一、相對人聲請意旨略以：再抗告人以其所有如第一審裁定附表
    所示之不動產（下稱系爭不動產），為擔保第三人陳郭富子
    對相對人現在（包括過去所負現在尚未清償）及將來所負一
    切債務之清償責任，設定新台幣（下同）750萬元之最高限
    額抵押權，權利存續期限不定期，債務清償日期依照各個債
    務契約所定清償日期，於96年4月9日依法登記在案，嗣於98
    年9月10日變更擔保債權為最高限額1000萬元。而陳郭富子
    於98年間陸續向相對人借款，共計650萬元，並簽發同面額
    票載發票日各為98年2月13日、98年2月20日、98年3月12日
    及98年10月25日之支票4紙，以為清償之用。詎上開4紙支票
    屆期提示均因存款不足而遭退票，是本件借款已全部到期且
    未獲清償，相對人聲請拍賣抵押物以資受償等語。
二、原法院第一審以98年度拍字第941號裁定准許相對人就再抗
    告人所有系爭不動產予以拍賣。再抗告人不服，提起抗告，
    原法院仍予駁回。再抗告人提起本件再抗告，其再抗告意旨
    略以：相對人明知系爭不動產為再抗告人所有，卻允借款予
    陳郭富子，並趁再抗告人不在國內期間，與陳郭富子共謀、
    偽冒辦理抵押權設定，使公務員登載不實，是其抵押權顯非
    「合法登記」。而相對人於原法院檢察署98年度他字第4150
    號偽造文書案件偵查中，坦承與再抗告人素不相識，再抗告
    人亦未向相對人借款，或任陳郭富子與相對人間借款之保證
    人或連帶保證人或抵押人。再者，陳郭富子之借款債務650
    萬元，已清償443萬0900元，其餘部分，相對人未定清償期
    ，且未定期催告陳郭富子返還，足見亦無債務已屆清償期之
    問題。原法院未審酌債權是否已屆清償期而未受清償，即為
    准許拍賣抵押物之裁定，即有適用法規顯有錯誤，且所涉及
    之法律見解具有原則上重要性，為此提起再抗告云云。
三、按抵押權經設定登記後，債權人因債務屆期未受清償，遂聲
    請裁定拍賣抵押物，惟債務人則對抵押權設定契約之成立，
    尚有爭執。遇此情形，聲請拍賣抵押物，原屬非訟事件，准
    許與否之裁定，既無確定實體上法律關係存否之性質，要於
    債權及抵押權之存否，並無既判力，祇須其抵押權已經依法
    登記，且債權已屆清償期而未受清償，法院即應為准許拍賣
    之裁定，而對於此項法律關係有爭執之人，為求保護其權利
    ，不妨提起訴訟，以求解決，不得僅依抗告程序聲明其爭執
    ，並據為廢棄拍賣裁定之理由。（最高法院51年度第5次民
    、刑庭總會會議決議(三)參照）。故聲請拍賣抵押物，法院祇
    須就抵押權人提出之文件為形式上審查，如認其有抵押權登
    記擔保範圍之債權存在，且債權已屆清償期而未受清償，即
    應為准許拍賣抵押物之裁定，債務人或抵押人對抵押債權之
    存否如有爭執，應另循訴訟途徑以謀解決。最高法院94年度
    台抗字第631號裁判亦同此見解，可資參照。
四、本件相對人主張再抗告人為擔保其母陳郭富子對伊所負債務
    ，而以系爭不動產設定最高限額抵押權，嗣陳郭富子陸續向
    伊借款，計尚積欠650萬元屆期未清償等情，業據相對人提
    出之他項權利證明書、抵押權設定契約書、抵押權變更契約
    書、支票暨退票理由單（以上為影本）及土地登記簿謄本等
    為證。再抗告人雖謂系爭抵押權乃相對人與陳郭富子共謀虛
    偽設定，且系爭抵押權所擔保債權已獲部分清償云云，然此
    均為實體上爭執，非本件非訟程序所得審究。至再抗告人指
    稱系爭債權未定清償期，相對人復未定期催告返還，自無屆
    清償期之問題乙節，查卷附4紙支票發票日分別為98年2月13
    日、98年2月20日、98年3月12日及98年10月25日，且均經提
    示而遭退票，就形式觀之，前開票款債權顯均已屆清償期。
    從而，原審依形式上審查認其已符拍賣抵押物之要件，予以
    維持第一審准予拍賣之裁定，並無違誤。再抗告意旨指摘原
    裁定不當，求予廢棄，為無理由，應予駁回。
五、據上論結：本件再抗告為無理由，依非訟事件法第46條、第
    21條第2項，民事訴訟法495條之1第2項、第481條、第449條
    第1項、第95條、第78條，裁定如主文。
中    華    民    國    99    年    12    月    30    日
                    民事第一庭
                        審判長法  官  張耀彩
                              法  官  林金吾
                              法  官  盧彥如
正本係照原本作成。
不得抗告。
中    華    民    國    99    年    12    月    31    日
                              書記官  鄭兆璋

司法院資訊處製作；財團法人民間司法改革基金會備份。
